ACORDAO-COMPLETO-2359215

ACÓRDÃO 7069/2019 ATA 27/2019 - PRIMEIRA CÂMARA

Acórdão 7069/2019-TCU-Primeira Câmara
1. Processo nº TC Processo 011.844/2017-5. 
2. Grupo II – Classe de Assunto: II - Tomada de Contas Especial.
3. Responsável: Gelson Cordeiro de Oliveira (XXX.706.196-XX) .
4. Entidade: Município de Capelinha - MG.
5. Relator: Ministro Vital do Rêgo.
6. Representante do Ministério Público: Procuradora-Geral Cristina Machado da Costa e Silva.
7. Unidade Técnica: Secretaria de Controle Externo de Tomada de Contas Especial (SecexTCE) .
8. Representação legal: não há.
9. Acórdão:
VISTOS, relatados e discutidos estes autos de tomada de contas especial instaurada pela Fundação Nacional de Saúde em desfavor do Sr. Gelson Cordeiro de Oliveira, ex-prefeito de Capelinha/MG, em razão da inexecução parcial do objeto do Convênio 2.697/2001 (Siafi 443472) , que tinha por objeto a execução de Melhorias Sanitárias Domiciliares no município;
ACORDAM os Ministros do Tribunal de Contas da União, reunidos em sessão da 1ª Câmara, ante as razões expostas pelo Relator, em:
9.1. arquivar a presente TCE, sem julgamento do mérito, com base no art. 212 do Regimento Interno/TCU, por ausência de pressupostos de desenvolvimento válido e regular do processo.

Tomada de contas especial instaurada pela Fundação Nacional de Saúde em face da impugnação parcial das despesas realizadas com recursos do convênio que tinha como objeto a execução de Melhorias Sanitárias Domiciliares no município de Capelinha-MG.

Primeira Câmara

Município de Capelinha - MG.

3. Responsável: Gelson Cordeiro de Oliveira (XXX.706.196-XX).

13.1. Ministros presentes: Walton Alencar Rodrigues (Presidente), Benjamin Zymler, Bruno Dantas e Vital do Rêgo (Relator).

VITAL DO RÊGO

Adoto como parte do relatório, com os ajustes de forma pertinentes, a instrução da então Secretaria de Controle Externo no Estado de Minas Gerais (Secex-MG) , cujas propostas contaram com a anuência dos dirigentes daquela unidade técnica (peças 34 a 36) :
INTRODUÇÃO
Cuidam os autos de tomada de contas especial instaurada pela Fundação Nacional de Saúde - Funasa, em desfavor do Sr. Gelson Cordeiro de Oliveira, ex-prefeito de Capelinha/MG, em razão de inexecução parcial do objeto do convênio 2697/2001, Siafi 443472, celebrado entre o município de Capelinha/MG e a Fundação Nacional de Saúde, que teve por objeto a execução de Melhorias Sanitárias Domiciliares.
HISTÓRICO 
2. 	Conforme disposto no termo de convênio (peça 1, p. 19-26) , foram previstos R$ 355.020,00 para a execução do objeto, dos quais R$ 347.000,00 seriam repassados pelo concedente e R$ 8.020,00 corresponderiam à contrapartida (peça 1, p. 22) . 
3. 	Foram repassados recursos no valor de R$ 347.000,00 em duas parcelas, mediante as ordens bancárias 2002OB005781, emitida em 4/6/2002 (peça 1, p. 32) , e 2002OB011341, emitida em 2/10/2002 (peça 1, p. 39) , ambas no valor de R$ 173.500,00. Os recursos foram depositados na conta bancária 60006079, agência 0707-2, da Caixa Econômica Federal. 
4. 	O ajuste vigeu no período de 31/12/2001 a 1º/6/2004, conforme termo de convênio (peça 1, p. 24) e os termos aditivos de prorrogação da vigência (peça 1, p. 41 e 109) .
EXAME TÉCNICO
5.	Em cumprimento ao Despacho do Diretor (peça 9) , conforme delegação de competência conferida pelo Relator Ministro Vital do Rêgo (Portaria-MIN-VR 1, de 8/1/2015) e subdelegação concedida pelo Secretário da Secex/MG (Portaria-SECEX/MG 19, de 1º/7/2015) , foi promovida a tentativa de citação do Sr. Gelson Cordeiro de Oliveira em diversos endereços, conforme ofícios citatórios e documentos dos Correios, relatados em demonstrativo da instrução de citação (peça 29) , sem sucesso.
6.	Sendo assim, coube citá-lo pelo Edital nº 10, de 13/3/2018, publicado no Diário Oficial da União de 14/3/2018 (peça 32) , nos termos do art. 22, inciso III, da Lei 8.443, de 16/7/1992 c/c o art. 179, inciso III, do RI/TCU.
7.	O Sr. Gelson Cordeiro de Oliveira, citado por edital, não atendeu a citação e não se manifestou quanto às irregularidades verificadas. Destaca-se que antes da citação por via editalícia, foram adotadas providências que esgotaram as tentativas de localização do responsável, conforme relatado no item 5. 
8.	Transcorrido o prazo regimental fixado e mantendo-se inerte o aludido responsável, impõe-se que seja considerado revel, dando-se prosseguimento ao processo, de acordo com o art. 12, § 3º, da Lei 8.443/1992.
9.	A despeito da aplicação da revelia, devem ser considerados, no entanto, os elementos já constantes dos autos, os quais podem, inclusive, levar a um juízo favorável ao responsável revel. 
10.	Deve-se observar que, nos processos do TCU, a revelia não implica a presunção de que sejam verdadeiras todas as imputações levantadas contra os responsáveis, diferentemente do que ocorre no processo civil, em que o não comparecimento do réu aos autos leva à presunção da verdade dos fatos narrados pelo autor. 
11.	Assim, independentemente da revelia, a avaliação da responsabilidade do agente nos processos desta Corte não prescinde dos elementos existentes nos autos ou para ele carreados, uma vez que são regidos pelo princípio da verdade material (Acórdão 163/2015-TCU-Segunda Câmara, Rel. André De Carvalho; 2.685/2015-TCU-2ª Câmara, Rel. Raimundo Carreiro; 2.801/2015-TCU-1a Câmara, Rel. Walton Alencar Rodrigues; 4.340/2015-TCU-1a Câmara, Rel. Weder de Oliveira e 5.537/2015-TCU-1a Câmara, Rel. Weder de Oliveira) .
12.	Entretanto, cabe destacar que nas fases anteriores desta TCE o responsável também não se manifestou quanto às irregularidades que lhe são imputadas, mantendo-se omisso.
13.	Adicionalmente, as irregularidades imputadas ao responsável estão claramente demonstradas nos autos, não sendo cabíveis nesta fase processual as análises de elementos que possam ser aproveitados em sua defesa.
CONCLUSÃO
14.	Diante da revelia do Sr. Gelson Cordeiro de Oliveira e inexistindo nos autos elementos que permitam concluir pela ocorrência de boa-fé ou de outros excludentes de culpabilidade em sua conduta, propõe-se que suas contas sejam julgadas irregulares e que ele seja condenado em débito.
15.	Importa considerar que o convênio vigeu no período de 31/12/2001 a 1º/6/2004 (v. item 4) e previa a apresentação da prestação de contas até 31/7/2004 (peça 1, p. 24) , e a citação do Sr. Gelson Cordeiro de Oliveira foi promovida mediante o Edital nº 10, de 13/3/2018, publicado no Diário Oficial da União de 14/3/2018 (peça 32) , após várias tentativas infrutíferas mediante ofícios citatórios, conforme relatado em demonstrativo da instrução de citação (peça 29) .
16.	Sendo assim resta configurado lapso temporal superior a dez anos, o que afasta a possibilidade de pretensão punitiva do TCU, conforme sua jurisprudência consolidada.
PROPOSTA DE ENCAMINHAMENTO
17.	Diante do exposto, submetem-se os autos à consideração superior, propondo:
a) julgar irregulares as contas do Sr. Gelson Cordeiro de Oliveira (CPF XXX.706.196-XX) , com fundamento nos arts. 1º, inciso I, 16, inciso III, alíneas “b”, 19, caput, e 23, inciso III, da Lei 8.443/1992 c/c com os arts. 1º, inciso I, 209, inciso II, 210 e 214, inciso III, do RI/TCU, condenando-o ao pagamento da importância a seguir especificada e fixando-lhe o prazo de 15 dias para que comprove perante este Tribunal, em respeito ao art. 214, inciso III, alínea “a”, do RI/TCU, o recolhimento da dívida aos cofres da Fundação Nacional de Saúde (Funasa) , atualizada monetariamente e acrescida de juros de mora calculados a partir da data indicada até a data do efetivo recolhimento e com o abatimento de valores acaso já satisfeitos, nos termos da legislação vigente:
	VALOR ORIGINAL (R$) 
	DATA DA OCORRÊNCIA

	136.856,80
	4/10/2002

b) autorizar, desde logo, a cobrança judicial da dívida nos termos do art. 28, inciso II, da Lei 8.443/1992 c/c o art. 219, inciso II, do RI/TCU, caso não atendida a notificação;
c) autorizar, desde logo, com fundamento no art. 26, da Lei 8.443/1992 c/c o art. 217, do Regimento Interno do TCU, caso seja do interesse do responsável, o parcelamento da dívida em até 36 parcelas, incidindo, sobre cada uma, os encargos legais devidos, sem prejuízo de alertá-lo de que, caso opte por essa forma de pagamento, a falta de comprovação do recolhimento de qualquer parcela implicará o vencimento antecipado do saldo devedor, nos termos do art. 26, parágrafo único, e 59, da Lei 8.443/1992 c/c o art. 217, § 2º, do Regimento Interno do TCU;
d) encaminhar cópia da deliberação ao Procurador-Chefe da Procuradoria da República no estado de Minas Gerais, nos termos do § 3º do art. 16 da Lei 8.443/1992 c/c o § 7º do art. 209 do RI/TCU, para adoção das medidas que entender cabíveis.
2.	O Ministério Público junto ao TCU, representado nos autos pela Procuradora-Geral Cristina Machado da Costa e Silva, discordou da proposta da unidade técnica e assim se posicionou:
	Trata-se de Tomada de Contas Especial instaurada, em 2007 (peça 2, p. 103) , pela Fundação Nacional de Saúde – Funasa, em desfavor do Senhor Gelson Cordeiro de Oliveira, ex-prefeito de Capelinha/MG, em razão de inexecução parcial do objeto do Convênio n.º 2697/2001, celebrado entre o município de Capelinha/MG e a Fundação Nacional de Saúde, que teve por objeto a execução de Melhorias Sanitárias Domiciliares, para cuja execução foram repassados R$ 347.000,00, em 2002 (peça 34, p. 1) .
O responsável arrolado foi citado por edital em 13/03/2018, após várias tentativas de notificação pessoal, e manteve-se silente, sendo-lhe proposta a imputação, por revelia, da responsabilização pela ausência de comprovação da boa e regular aplicação dos recursos transferidos em razão da inexecução parcial do objeto (39,44%) e pelo não alcance dos objetivos esperados no convênio (peça 34, p. 2 e peça 7, p. 3) .
Como se vê, a citação do responsável nesta TCE ocorreu mais de 14 anos (2004 a 2018) após a última ocorrência dos fatos (termo final do prazo para prestação de contas) .
Ademais, as notificações pessoais na fase interna, em 2004, também se frustraram todas (peça 1, p. 118, e peça 2, p. 112) .
Merece destaque que mesmo a primeira tentativa de notificação do responsável, para que prestasse contas dos recursos recebidos, deu-se em 17/03/2004, após o término da sua gestão como prefeito (4/3/2004) e fora, portanto, indevida, já que primariamente caberia ao prefeito sucessor a prestação de contas.
Além disso, há notícia nos autos de que o prefeito sucessor, que deixou de prestar contas, encontra-se falecido (peça 7, p. 3) .
De fato, não há evidências de que o responsável tenha, em qualquer tempo, tomado ciência das impugnações que lhe foram atribuídas, sendo forte a presunção de prejuízo à ampla defesa e ao contraditório inerentes ao feito. 
Está claro que esse caso se subsome à regra jurisprudencial que vem sendo adotada pelo TCU, segundo a qual a eventual instauração da TCE, ou a citação do responsável, após o decurso de mais de 10 anos dos fatos impugnados pressupõe prejuízo ao exercício da ampla defesa e do contraditório aos responsáveis imputados, de modo a macular os pressupostos de constituição e de desenvolvimento válido e regular do processo (Acórdão n.º 20.385/2011-TCU-1.ª Câmara, Relator Min. José Múcio Monteiro, Acórdão n.º 3.778/2018-TCU-2.ª Câmara, Relator Min. José Múcio Monteiro; Acórdão n.º 1.016/2018-TCU-1.ª Câmara, Relator Min. Augusto Sherman) .
Portanto, nos termos do art. 212 c/c art. 143, inciso I, alínea “a”, ambos do RI/TCU, e no art. 6.º, inciso II, da IN-TCU n.º 71/2012, deve a presente TCE ser arquivada sem julgamento de mérito, por ausência dos pressupostos de constituição e de desenvolvimento válidos.
Não obstante, não há nos autos qualquer justificativa para essa demora excessiva no processamento dessa TCE, que foi encaminhada tardiamente para o TCU em 2017. Em que pese essa questão possivelmente ter contribuído para a ausência de ressarcimento dos valores desviados, não há como sancionar os eventuais responsáveis em razão da prescrição da pretensão punitiva, motivo por que deixa-se de propor apuração a respeito.
Assim, com as vênias de estilo, esta representante do Ministério Público de Contas, dissente da proposta de mérito formulada pela Unidade Técnica (peças 34, 35 e 36) , para propor o arquivamento do presente feito.
É relatório.

não há.

Procuradora-Geral Cristina Machado da Costa e Silva.

TOMADA DE CONTAS ESPECIAL. MELHORIAS SANITÁRIAS DOMICILIARES. inexecução PARCIAL. LONGO DECURSO DE TEMPO PARA A CITAÇÃO. PREJUÍZO À AMPLA DEFESA. ARQUIVAMENTO.

TOMADA DE CONTAS ESPECIAL (TCE)

Secretaria de Controle Externo de Tomada de Contas Especial (SecexTCE).

Cuidam os autos de tomada de contas especial (TCE) instaurada pela Fundação Nacional de Saúde (Funasa) , em desfavor do Sr. Gelson Cordeiro de Oliveira, ex-prefeito de Capelinha/MG (gestão 1/1/2001 a 4/3/2004) , em face da impugnação parcial das despesas realizadas com recursos do Convênio 2.697/2001, celebrado entre aquela fundação e o município, cujo objeto era a execução de Melhorias Sanitárias Domiciliares (peça 1, p. 19-23) .
O ajuste foi firmado pelo valor total de R$ 355.020,00 dos quais R$ 347.000,00 seriam repassados pelo concedente e o restante pelo proponente, como contrapartida. A assinatura se deu em 31/12/2001 e sua vigência foi prorrogada até 1º/6/2004, com prazo final para apresentação da prestação de contas até 31/7/2004 (peça 1, p. 24, 41 e 109) . 
Todos os desembolsos realizados com recursos do acordo foram feitos durante a gestão do Sr. Gelson Cordeiro de Oliveira, entre 6/6/2002 e 13/11/2002, consoante extratos bancários da conta do convênio (peça 3, p. 86-89) . Os prazos finais de execução e de prestação de contas, por sua vez, se encerraram na gestão do prefeito sucessor, Valmir Sebastião Neves, falecido em 3/3/2016.
Na fase interna da TCE, após oito visitas ao local entre os anos de 2002 e 2005, a Funasa atestou que haviam sido concluídos 1144 dos 1904 módulos previstos (peça 1, p. 59, 72, 84, 87, 89, 111, 136 e 139) . Todavia, em razão da não apresentação da prestação de contas, o tomador de contas recomendou a devolução do valor integral repassado (peça 2, p. 116-118 e 190-194, e peça 3, p. 141-142) . A responsabilidade foi atribuída ao ex-prefeito Sr. Gelson Cordeiro de Oliveira.
O posicionamento foi seguido pela Controladoria Geral da União, consoante Certificado de Auditoria e o Parecer do Dirigente do Órgão de Controle Interno, e o Ministro de Estado da Saúde foi cientificado das conclusões (peça 3, p. 156-158) .
No âmbito desta Casa, a então Secretaria de Controle Externo no Estado de Minas Gerais (Secex-MG) , atual Sec-MG, entendeu que o Sr. Gelson Cordeiro de Oliveira deveria ser citado apenas pela parcela não executada (R$ 136.856,80) , “haja vista tratar-se de objeto divisível e quantificável, possibilitando apurar o percentual proporcional do objetivo atendido” (peça 7) . Além disso, a unidade técnica cogitou chamar em audiência o Sr. Valmir Sebastião Neves pela não apresentação da prestação de contas, mas afastou a proposta diante do seu falecimento e do longo período de tempo já transcorrido desde os fatos.
Ato continuo, com base em delegação de competência, foram promovidas tentativas de citação do Sr. Gelson Cordeiro de Oliveira em todos os endereços identificados, sem sucesso. Optou-se, então, pela citação por edital, publicada no Diário Oficial da União de 14/3/2018 (peças 9, 13, 14, 23, 24 e 32) . Ainda assim, o responsável permaneceu inerte, motivo pelo qual deve ser considerado revel, dando-se prosseguimento ao processo, de acordo com o art. 12, § 3º, da Lei 8.443/1992.
Nesse contexto, a Sec-MG propôs, em pareces uniformes, julgar irregulares as contas do Sr. Gelson Cordeiro de Oliveira e condená-lo ao pagamento da importância de R$ 136.856,80, sem aplicar-lhe a multa prevista no art. 57 da Lei 8.443/1992 por estar prescrita a pretensão punitiva. 
O Ministério Público junto ao TCU (MPTCU) , contudo, entendeu ser forte a presunção de prejuízo à ampla defesa e ao contraditório inerentes ao feito. Ponderou que a citação do responsável nesta TCE ocorreu mais de 14 anos após a última ocorrência dos fatos (2004 a 2018 - termo final do prazo para prestação de contas) e que as notificações pessoais na fase interna, em 2004, também se frustraram todas. Propôs arquivar o presente processo, sem julgamento do mérito, com base no art. 212 do Regimento Interno/TCU, por ausência de pressupostos de desenvolvimento válido e regular da TCE.
II
Feito o resumo dos autos, passo a decidir. De plano informo que acompanho a proposta do MPTCU e adoto suas análises como minhas razões de decidir, sem prejuízo das observações que passo a tecer.
Acompanho o entendimento do douto Parquet no sentido de que o caso em análise se enquadra à regra jurisprudencial que vem sendo adotada pelo TCU, segundo a qual a eventual instauração da TCE, ou a citação do responsável, após o decurso de mais de 10 anos dos fatos impugnados, sugere prejuízo ao exercício da ampla defesa e do contraditório aos responsáveis, de modo a macular os pressupostos de constituição e de desenvolvimento válido e regular do processo. Cito nesse sentido, os Acórdão 3778/2018-TCU-Segunda Câmara, do Relator Min. José Múcio Monteiro, e 1.016/2018-TCU-1ª Câmara, Relator Min. Augusto Sherman.
Rememoro que os recursos foram aplicados em 2002, o prazo final para a prestação de contas se deu em 31/7/2004 e a citação válida do responsável foi feita em 14/3/2018. Ou seja, o chamamento processual nesta TCE ocorreu mais de 14 anos depois dos últimos fatos atinentes ao convênio.
Desse modo, considerando a ausência de pressupostos de desenvolvimento válido e regular da TCE, ante o prejuízo à ampla defesa do responsável, posiciono-me por arquivar os autos sem julgamento do mérito, com base no art. 212 do Regimento Interno/TCU. 
Por fim, quanto ao prefeito sucessor que poderia ser responsabilizado pela ausência de prestação de contas, acompanho o entendimento da Sec-MG de que a audiência seria ineficaz nesse momento processual, diante do seu falecimento e da prescrição da pretensão punitiva.
	Diante do exposto, VOTO para que seja adotada a minuta de deliberação que ora trago ao exame deste Colegiado.
TCU, Sala das Sessões Ministro Luciano Brandão Alves de Souza, em 6 de agosto de 2019.
Ministro VITAL DO RÊGO 
Relator